ACORDAO-COMPLETO-2496780

ACÓRDÃO 15252/2021 ATA 33/2021 - SEGUNDA CÂMARA

VISTOS, relatados e discutidos estes autos da Tomada de Contas Especial instaurada pelo Ministério do Meio Ambiente em função da omissão no dever de prestar contas dos recursos recebidos pela Federação das Comunidades de Matriz Africana do Maranhão - AUCAC no âmbito do Convênio 4/2014.
ACORDAM os Ministros do Tribunal de Contas da União, reunidos em Sessão da 2ª Câmara, ante as razões expostas pelo Relator, em: 
9.1. nos termos dos arts. 1º, inciso I, 16, inciso III, alínea a, e 19, caput, da Lei 8.443/1992, julgar irregulares as contas do Sr. Marcello Cenzala e da Federação das Comunidades de Matriz Africana do Maranhão - AUCAC, condenando-os, em solidariedade, ao pagamento das quantias originais abaixo discriminadas, com a fixação do prazo de 15 (quinze) dias, a contar da notificação, para comprovarem, perante o Tribunal (artigo 214, inciso III, alínea a, do Regimento Interno/TCU) , o recolhimento da dívida ao Fundo Nacional do Meio Ambiente, atualizada monetariamente e acrescida dos juros de mora, calculados a partir das datas indicadas até o efetivo recolhimento, na forma prevista na legislação em vigor:
	Data 
	Valor (R$) 

	4/7/2014
	481.235,00

	24/8/2015
	11.119,12

	3/5/2016
	257.645,88

9.2. aplicar ao Sr. Marcello Cenzala e à Federação das Comunidades de Matriz Africana do Maranhão, de forma individual, a multa prevista nos arts. 19, caput, e 57 da Lei 8.443/1992, no valor de R$ 80.000,00 (oitenta mil reais) , fixando-lhes o prazo de 15 (quinze) dias, a contar da notificação, para que comprovem, perante este Tribunal (art. 214, inciso III, alínea a, do RI/TCU) , o recolhimento da referida importância ao Tesouro Nacional, atualizada monetariamente desde a data do presente Acórdão até a do efetivo recolhimento, se for paga após o vencimento, na forma da legislação em vigor;
9.3. autorizar, caso requerido, nos termos do art. 26 da Lei 8.443/1992, c/c o art. 217 do Regimento Interno/TCU, o parcelamento das dívidas em até 36 (trinta e seis) parcelas mensais e sucessivas, sobre as quais incidirão os correspondentes acréscimos legais (débito: atualização monetária e juros de mora; multa: atualização monetária) , esclarecendo aos responsáveis que a falta de pagamento de qualquer parcela importará no vencimento antecipado do saldo devedor, sem prejuízo das demais medidas legais;
9.4. autorizar, desde logo, com base no art. 28, inciso II, da Lei 8.443/1992, a cobrança judicial das dívidas, caso não atendidas as notificações; e
9.5. enviar cópia deste Acórdão à Procuradoria da República no Estado do Maranhão, nos termos do § 7° do art. 209 do Regimento Interno/TCU, para a adoção das medidas que entender cabíveis, bem como ao Ministério do Meio Ambiente, para ciência.

Tomada de Contas Especial instaurada pelo Ministério do Meio Ambiente em função da omissão no dever de prestar contas dos recursos recebidos pela Federação das Comunidades de Matriz Africana do Maranhão no âmbito do Convênio 4/2014 que teve por objeto melhorar a renda, a saúde e a segurança alimentar em comunidades quilombolas, por meio da formação de 210 Agentes Populares de Educação Ambiental na agricultura familiar, apoiando a implementação de 7 projetos comunitários de educação ambiental com prioridade para a formação de mulheres e jovens de comunidades quilombolas.

Segunda Câmara

Ministério do Meio Ambiente - MMA.

3. Responsáveis: Marcello Cenzala (XXX.904.843-XX) e Federação das Comunidades de Matriz Africana do Maranhão - AUCAC (11.844.647/0001-16).

13.1. Ministros presentes: Augusto Nardes (na Presidência), Aroldo Cedraz e Raimundo Carreiro.
13.2. Ministros-Substitutos presentes: Marcos Bemquerer Costa (Relator) e André Luís de Carvalho.

MARCOS BEMQUERER

Trata-se da Tomada de Contas Especial instaurada pelo Ministério do Meio Ambiente - MMA em desfavor do Sr. Marcello Cenzala e da Federação das Comunidades de Matriz Africana do Maranhão - AUCAC tendo por fundamento a omissão no dever de prestar contas dos recursos transferidos por meio do Convênio 4/2014, registro Siafi 801482 (peça 7) .
2.	Referido ajuste, celebrado entre aquele órgão e a AUCAC, teve por objeto "melhorar a renda, a saúde e a segurança alimentar em comunidades quilombolas, por meio da formação de 210 Agentes Populares de Educação Ambiental na agricultura familiar, apoiando a implementação de 7 projetos comunitários de educação ambiental com prioridade para a formação de mulheres e jovens de comunidades quilombolas" (peça 7, p. 2) . 
3.	Transcrevo, a seguir, com os devidos ajustes de forma, a instrução da Secretaria de Controle Externo de Tomada de Contas Especial - Secex/TCE por meio da qual os fatos atinentes a este processo são circunstanciados (peça 83) :
"HISTÓRICO
Em 13/8/2018, com fundamento na IN/TCU 71/2012, alterada pela IN/TCU 76/2016 e DN/TCU 155/2016, o Ministério do Meio Ambiente autorizou a instauração da tomada de contas especial (peça 47) . O processo foi registrado no sistema e-TCE com o número 1578/2018.
O Convênio 00004/2014, registro Siafi 801482, foi firmado no valor de R$ 765.307,00, sendo R$ 750.000,00 à conta do concedente e R$ 15.307,00 referentes à contrapartida do convenente. Teve vigência de 5/6/2014 a 30/9/2017, com prazo para apresentação da prestação de contas em 29/11/2017. Os repasses efetivos da União totalizaram R$ 750.000,00 (peças 9, 19 e 27) .
O fundamento para a instauração da Tomada de Contas Especial, conforme consignado na matriz de responsabilização elaborada pelo tomador de contas, foi a constatação da (...) omissão no dever de Prestar Contas.
Os responsáveis arrolados na fase interna foram devidamente comunicados e, diante da ausência de justificativas suficientes para elidir a irregularidade e da não devolução dos recursos, instaurou-se a tomada de contas especial.
No relatório (peça 51) , o tomador de contas concluiu que o prejuízo importaria no valor original de R$ 750.000,00, imputando-se a responsabilidade a Marcello Cenzala, Presidente, no período de 27/2/2014 a 27/2/2018, na condição de gestor dos recursos, e Federação das Comunidades de Matriz Africana do Maranhão - Aucac, na condição de convenente. 
Em 12/6/2019, a Controladoria-Geral da União emitiu o relatório de auditoria (peça 52) , em concordância com o relatório do tomador de contas. O certificado de auditoria e o parecer do dirigente do órgão de controle interno concluíram pela irregularidade das presentes contas (peças 53 e 54) .
Em 3/9/2019, o ministro responsável pela área atestou haver tomado conhecimento das conclusões contidas no relatório e certificado de auditoria, bem como do parecer conclusivo do dirigente do órgão de controle interno, manifestando-se pela irregularidade das contas, e determinou o encaminhamento do processo ao Tribunal de Contas da União (peça 55) .
Na instrução inicial (peça 61) , analisando-se os documentos nos autos, concluiu-se pela necessidade de realização de citação e audiência para as seguintes irregularidades: 
9.1.  Irregularidade 1: não comprovação da boa e regular aplicação dos recursos federais repassados à Federação das Comunidades de Matriz Africana do Maranhão - Aucac, em face da omissão no dever de prestar contas dos valores transferidos, no âmbito do convênio descrito como 'melhorar a renda, a saúde e a segurança alimentar em comunidades quilombolas por meio da formação de 210 Agentes Populares de Educação Ambiental na agricultura familiar, apoiando a implementação de 7 projetos comunitários de educação ambiental com prioridade para a formação de mulheres e jovens de comunidades quilombolas', no período de 5/6/2014 a 30/9/2017, cujo prazo se encerrou em 29/11/2017.
9.1.1. Evidências da irregularidade: notificação para devolução de recursos (peça 42) e Parecer 212/2018-MMA (peça 45) .
9.1.2. Normas infringidas: art. 37, caput, c/c o art. 70, parágrafo único, da Constituição da República Federativa do Brasil; art. 93 do Decreto-lei 200/1967; art. 66 do Decreto 93.872/1986; Cláusula Segunda, inciso II, alínea 'f', e Cláusula Sexta do Termo de Convênio.
9.2. Débitos relacionados aos responsáveis Marcello Cenzala (CPF: XXX.904.843-XX) e Federação das Comunidades de Matriz Africana do Maranhão - Aucac (CNPJ: 11.844.647/0001-16) :
	Data de ocorrência
	Valor histórico (R$) 

	4/7/2014
	481.235,00

	24/8/2015
	11.119,12

	3/5/2016
	257.645,88

9.2.1. Cofre credor: Fundo Nacional do Meio Ambiente.
9.2.2. Responsável: Federação das Comunidades de Matriz Africana do Maranhão - Aucac (CNPJ 11.844.647/0001-16) .
9.2.2.1. Conduta: não demonstrar a boa e regular aplicação dos recursos federais recebidos e geridos por meio do instrumento em questão, no período de 5/6/2014 a 30/9/2017, em face da omissão na prestação de contas, cujo prazo se encerrou em 29/11/2017.
9.2.2.2. Nexo de causalidade: a conduta descrita impediu o estabelecimento do nexo causal entre as possíveis despesas efetuadas com os recursos recebidos, no âmbito do instrumento em questão, no período de 5/6/2014 a 30/9/2017.
9.2.2.3. Culpabilidade: não há excludentes de ilicitude, de culpabilidade e de punibilidade; é razoável supor que o administrador responsável pela pessoa jurídica tinha consciência da ilicitude de sua conduta; era exigível conduta diversa da praticada, qual seja, desincumbir-se do seu dever por meio da apresentação da prestação de contas no prazo e forma devidos. 
9.2.3. Responsável: Marcello Cenzala (CPF: XXX.904.843-XX) .
9.2.3.1. Conduta: não demonstrar a boa e regular aplicação dos recursos federais recebidos e geridos por meio do instrumento em questão, no período de 5/6/2014 a 30/9/2017, em face da omissão na prestação de contas, cujo prazo se encerrou em 29/11/2017.
9.2.3.2. Nexo de causalidade: a conduta descrita impediu o estabelecimento do nexo causal entre as possíveis despesas efetuadas com os recursos recebidos, no âmbito do instrumento em questão, no período de 5/6/2014 a 30/9/2017.
9.2.3.3. Culpabilidade: não há excludentes de ilicitude, de culpabilidade e de punibilidade; é razoável supor que o responsável tinha consciência da ilicitude de sua conduta; era exigível conduta diversa da praticada, qual seja, desincumbir-se do seu dever por meio da apresentação da prestação de contas no prazo e forma devidos. 
Encaminhamento: citação.
10.1. Irregularidade 2: não cumprimento do prazo originalmente estipulado para prestação de contas do convênio descrito como 'Melhorar a renda, a saúde e a segurança alimentar em comunidades quilombolas por meio da formação de 210 Agentes Populares de Educação Ambiental na agricultura familiar, apoiando a implementação de 7 projetos comunitários de educação ambiental com prioridade para a formação de mulheres e jovens de comunidades quilombolas', cujo prazo se encerrou em 29/11/2017.
10.1.1. Evidências da irregularidade: notificação para devolução de recursos (peça 42) e Parecer 212/2018-MMA (peça 45) .
10.1.2. Normas infringidas: art. 37, caput, c/c o art. 70, parágrafo único, da Constituição da República Federativa do Brasil; art. 93 do Decreto-lei 200/1967; art. 66 do Decreto 93.872/1986; Cláusula Segunda, inciso II, alínea 'f', e Cláusula Sexta do Termo de Convênio.
10.1.3. 	Responsável: Marcello Cenzala (CPF: XXX.904.843-XX) .
10.1.3.1. Conduta: descumprir o prazo originalmente estipulado para prestação de contas dos recursos federais recebidos à conta do instrumento em questão, o qual se encerrou em 29/11/2017.
10.1.3.2. Nexo de causalidade: a conduta descrita impediu o estabelecimento do nexo causal entre as possíveis despesas efetuadas com os recursos recebidos, no âmbito do instrumento em questão, no período de 5/6/2014 a 30/9/2017.
10.1.3.3. Culpabilidade: não há excludentes de ilicitude, de culpabilidade e de punibilidade; é razoável supor que o responsável tinha consciência da ilicitude de sua conduta; era exigível conduta diversa da praticada, qual seja, desincumbir-se do seu dever por meio da apresentação da prestação de contas no prazo e forma devidos. 
Encaminhamento: audiência.
Em cumprimento ao pronunciamento da unidade (peça 63) , foram efetuadas citação e audiência dos responsáveis, nos moldes adiante:
Marcello Cenzala - promovida a citação e audiência do responsável, conforme delineado adiante:
	Comunicação: Ofício 51806/2020 - Seproc (peça 68) 
Data da Expedição: 25/9/2020
Data da Ciência: não houve (Ausente) (peça 70) 
Observação: Ofício enviado para o endereço do responsável, conforme pesquisa na base de dados no sistema da Receita Federal, custodiada pelo TCU (peça 66) .
	
	Comunicação: Ofício 6407/2021 - Seproc (peça 74) 
Data da Expedição: 5/3/2021
Data da Ciência: não houve (Ausente) (peça 76) 
Observação: Ofício enviado para o endereço do responsável, conforme pesquisa na base de dados no sistema da Receita Federal, custodiada pelo TCU (peça 73) .
	
	Comunicação: Edital 0534/2021 - Seproc (peça 78) 
Data da Publicação: 21/5/2021 (peça 80) 
Fim do prazo para a defesa: 5/6/2021
	
Federação das Comunidades de Matriz Africana do Maranhão - Aucac - promovida a citação do responsável, conforme delineado adiante:
	Comunicação: Ofício 51807/2020 - Seproc (peça 67) 
Data da Expedição: 25/9/2020
Data da Ciência: não houve (Ausente) (peça 69) 
Observação: Ofício enviado para o endereço do responsável, conforme pesquisa na base de dados no sistema da Receita Federal, custodiada pelo TCU (peça 66) .
	
	Comunicação: Ofício 6406/2021 - Seproc (peça 75) 
Data da Expedição: 5/3/2021
Data da Ciência: não houve (Ausente) (peça 77) 
Observação: Ofício enviado para o endereço do responsável, conforme pesquisa na base de dados no sistema da Receita Federal, custodiada pelo TCU (peça 73) .
	
	Comunicação: Edital 0535/2021 - Seproc (peça 79) 
Data da Publicação: 21/5/2021 (peça 81) 
Fim do prazo para a defesa: 5/6/2021
	
Conforme Despacho de Conclusão das Comunicações Processuais (peça 82) , as providências inerentes às comunicações processuais foram concluídas. 
Transcorrido o prazo regimental, os responsáveis Marcello Cenzala e Federação das Comunidades de Matriz Africana do Maranhão - Aucac permaneceram silentes, devendo ser considerados revéis, nos termos do art. 12, § 3º, da Lei 8.443/1992.
ANÁLISE DOS PRESSUPOSTOS DE PROCEDIBILIDADE DA IN/TCU 71/2012
Avaliação de Viabilidade do Exercício do Contraditório e da Ampla Defesa
Verifica-se que não houve o transcurso de mais de dez anos desde o fato gerador sem que tenha havido a notificação dos responsáveis pela autoridade administrativa federal competente (art. 6º, inciso II, c/c art. 19 da IN/TCU 71/2012, modificada pela IN/TCU 76/2016) , uma vez que o fato gerador da irregularidade sancionada ocorreu em 30/11/2017, e o Sr. Marcello Cenzala, na condição de responsável e de representante da Federação das Comunidades de Matriz Africana do Maranhão - Aucac, foi notificado sobre as irregularidades pela autoridade administrativa competente, por meio do ofício acostado à peça 42, recebido em 21/6/2018, conforme AR (peça 44) .
Valor de Constituição da TCE 	
Verifica-se, ainda, que o valor atualizado do débito apurado (sem juros) em 1º/1/2017 é de R$ 858.033,11, superior, portanto, ao limite mínimo de R$ 100.000,00, na forma estabelecida nos arts. 6º, inciso I, e 19, da IN/TCU 71/2012, modificada pela IN/TCU 76/2016. 
OUTROS PROCESSOS/DÉBITOS NOS SISTEMAS DO TCU COM OS MESMOS RESPONSÁVEIS
Informa-se que foi encontrado processo no Tribunal com os mesmos responsáveis:
	Responsável
	Processos

	Marcello Cenzala
	Processo 033.420/2019-0 [TCE, aberto, 'Instaurada pelo Ministério da Justiça e Segurança Pública, em razão da impugnação total de despesas realizadas com os recursos do Convênio n° 792582/ 2013, celebrado ·entre a então Secretaria de Direitos Humanos da Presidência da República e a Federação das Comunidades de Matriz Africana do Maranhão - AUCAC, tendo por objeto 'a realização de capacitação de crianças e adolescentes quilombolas e de comunidades tradicionais de terreiros, bem como agentes públicos na região dos Cocais - MA, nos temas relacionados aos Direitos Humanos, fomentando o protagonismo e a participação nos espaços de convivência e de construção da cidadania'. (Processo 00005.218415/2016-63) ']

	Federação das Comunidades de Matriz Africana do Maranhão - Aucac
	Processo 033.420/2019-0 [TCE, aberto, 'Instaurada pelo Ministério da Justiça e Segurança Pública, em razão da impugnação total de despesas realizadas com os recursos do Convênio n° 792582/ 2013, celebrado entre a então Secretaria de Direitos Humanos da Presidência da República e a Federação das Comunidades de Matriz Africana do Maranhão - AUCAC, tendo por objeto 'a realização de capacitação de crianças e adolescentes quilombolas e de comunidades tradicionais de terreiros, bem como agentes públicos na região dos Cocais - MA, nos temas relacionados aos Direitos Humanos, fomentando o protagonismo e a participação nos espaços de convivência e de construção da cidadania'. (Processo 00005.218415/2016-63) ']

A tomada de contas especial está, assim, devidamente constituída e em condição de ser instruída.
EXAME TÉCNICO
Da validade das notificações:
 (...) 
Bem se vê, portanto, que a validade da citação via postal não depende de que o aviso de recebimento seja assinado pelo próprio destinatário da comunicação, o que dispensa, no caso em tela, a entrega do AR em 'mãos próprias'. A exigência da norma é no sentido de o Tribunal verificar se a correspondência foi entregue no endereço correto, residindo aqui a necessidade de certeza inequívoca. 
 (...) 
A validade do critério de comunicação processual do TCU foi referendada pelo Supremo Tribunal Federal, nos termos do julgamento do MS-AgR 25.816/DF, por meio do qual se afirmou a desnecessidade da ciência pessoal do interessado, entendendo-se suficiente a comprovação da entrega do 'AR' no endereço do destinatário (...) .
Da revelia dos responsáveis Marcello Cenzala e Federação das Comunidades de Matriz Africana do Maranhão - Aucac
No caso vertente, a citação de cada um dos responsáveis (Marcello Cenzala e Federação das Comunidades de Matriz Africana do Maranhão - Aucac) se deu em endereços provenientes de pesquisas de endereços realizadas pelo TCU (vide parágrafos acima) , porquanto, devido ao insucesso de realizar a citação em endereços constantes na base de dados da Receita custodiada pelo TCU (peça 65) , buscou-se a notificação em endereços provenientes das bases de dados públicas custodiadas pelo TCU (TSE e Renach - peças 66, 72 e 73) e das bases de dados do próprio TCU. A entrega dos ofícios citatórios nesses endereços não ficou comprovada, razão pela qual promoveu-se a notificação por edital publicado no Diário Oficial da União (peças 78 e 79) .
Importante destacar que, antes de promover a citação por edital, para assegurar a ampla defesa, buscaram-se outros meios possíveis para localizar e citar os responsáveis, nos limites da razoabilidade, fazendo juntar aos autos informação comprobatória dos diferentes meios experimentados que restaram frustrados, tal como se demonstrou no item anterior da presente instrução (Acórdão 4851/2017-TCU-Primeira Câmara, Relator Min. Augusto Sherman) .
Nos processos do TCU, a revelia não leva à presunção de que seriam verdadeiras todas as imputações levantadas contra os responsáveis, diferentemente do que ocorre no processo civil, em que a revelia do réu opera a presunção da verdade dos fatos narrados pelo autor (Acórdão 1009/2018-TCU-Plenário, Relator Min. Bruno Dantas; 2369/2013 - TCU - Plenário, Relator Min. Benjamin Zymler e 2449/2013 - TCU - Plenário, Relator Min. Benjamin Zymler) . Dessa forma, a avaliação da responsabilidade do agente não pode prescindir da prova existente no processo ou para ele carreada. 
Ao não apresentar sua defesa, os responsáveis deixaram de produzir prova da regular aplicação dos recursos sob sua responsabilidade, em afronta às normas que impõem aos gestores públicos a obrigação legal de, sempre que demandados pelos órgãos de controle, apresentar os documentos que demonstrem a correta utilização das verbas públicas, a exemplo do contido no art. 93 do Decreto-Lei 200/1967: 'Quem quer que utilize dinheiros públicos terá de justificar seu bom e regular emprego na conformidade das leis, regulamentos e normas emanadas das autoridades administrativas competentes.'
Mesmo as alegações de defesa não sendo apresentadas, considerando o princípio da verdade real que rege esta Corte, procurou-se buscar, em manifestações dos responsáveis na fase interna desta Tomada de Contas Especial, se havia algum argumento que pudesse ser aproveitado a seu favor. 
No entanto, os responsáveis não se manifestaram na fase interna, não havendo, assim, nenhum argumento que possa vir a ser analisado e posteriormente servir para afastar as irregularidades apontadas.
Em consulta ao SICONV, realizada em 30/6/2021, verifica-se que os responsáveis também não apresentaram contas junto ao instaurador e continuam inadimplentes.
Em se tratando de processo em que a parte interessada não se manifestou acerca das irregularidades imputadas, não há elementos para que se possa efetivamente aferir e reconhecer a ocorrência de boa-fé na conduta dos responsáveis, podendo este Tribunal, desde logo, proferir o julgamento de mérito pela irregularidade das contas, conforme os termos dos §§ 2º e 6º do art. 202 do Regimento Interno do TCU. Acórdão 2064/2011-TCU-Primeira Câmara (relator Min. Ubiratan Aguiar) , 6.182/2011-TCU-1ª Câmara (relator Min.-Subst. Weder de Oliveira) , 4.072/2010-TCU-1ª Câmara (Relator Min. Valmir Campelo) , 1.189/2009-TCU-1ª Câmara (Relator Min.-Subst. Marcos Bemquerer) , 731/2008-TCU-Plenário (Relator Min. Aroldo Cedraz) .
Dessa forma, os responsáveis Marcello Cenzala e Federação das Comunidades de Matriz Africana do Maranhão - Aucac devem ser considerados revéis, nos termos do art. 12, § 3º, da Lei 8.443/1992, devendo as contas serem julgadas irregulares, condenando-os solidariamente ao débito apurado e aplicando-lhes a multa prevista no art. 57 da Lei 8.443/1992.
Prescrição da Pretensão Punitiva
Vale ressaltar que a pretensão punitiva do TCU, conforme Acórdão 1441/2016-TCU-Plenário, Relator Min. Benjamin Zymler, que uniformizou a jurisprudência acerca dessa questão, subordina-se ao prazo geral de prescrição indicado no art. 205 do Código Civil, que é de dez anos, contado da data de ocorrência da irregularidade sancionada, nos termos do art. 189 do Código Civil, sendo este prazo interrompido pelo ato que ordenar a citação, a audiência ou a oitiva dos responsáveis.
No caso em exame, não ocorreu a prescrição, uma vez que a irregularidade sancionada ocorreu em 30/11/2017, e o ato de ordenação da citação ocorreu em 13/8/2020.
Cumulatividade de multas 
Quanto à possibilidade de aplicação cumulativa das multas dos arts. 57 e 58, inciso I, da Lei 8.443/1992, ainda que seja adequada a realização de citação e audiência do responsável, por força do disposto no art. 209, § 4º, do Regimento Interno do TCU, o Tribunal reconhece que existe relação de subordinação entre as condutas de 'não comprovação da aplicação dos recursos' e de 'omissão na prestação de contas', sendo a primeira consequência da segunda, o que enseja, na verificação das duas irregularidades, a aplicação da multa do art. 57, com o afastamento da multa do art. 58, inciso I, em atenção ao princípio da absorção (Acórdão 9579/2015-TCU-Segunda Câmara, Relator Min. Vital do Rêgo; Acórdão 2469/2019-TCU-Primeira Câmara, Relator Min. Augusto Sherman) .
Conforme leciona Cezar Bitencourt (Tratado de Direito Penal: parte geral - 8ª Edição - São Paulo: Saraiva, 2003. Pg. 565) , na absorção, ' (...) a pena do delito mais grave absorve a pena do delito menos grave, que deve ser desprezada'. No caso concreto, a 'omissão no dever de prestar contas', embora seja uma irregularidade autônoma, funciona como fase ou meio para a consecução da 'não comprovação da aplicação dos recursos', havendo clara relação de interdependência entre essas condutas. Dessa forma, recaindo as duas ocorrências num mesmo gestor, deve prevalecer a pena do delito mais grave, qual seja, a multa do art. 57 da Lei 8.443/1992.
Cumpre observar, ainda, que a conduta dos responsáveis, consistente nas irregularidades 'não comprovação da boa e regular aplicação dos recursos federais repassados em face da omissão no dever de prestar contas' e 'não cumprimento do prazo para apresentação de prestação de contas pelo gestor dos recursos', configura violação não só às regras legais, mas também aos princípios basilares da administração pública, eis que, em última análise, ocorre o comprometimento da necessária satisfação à sociedade sobre o efetivo emprego dos recursos públicos postos à disposição da municipalidade, por força do instrumento de repasse em questão.
Nesses casos, em que fica evidente a falta de transparência e lisura, não há como afastar as suspeitas sempre presentes de que a totalidade dos recursos públicos federais, transferida ao convenente, tenha sido integralmente desviada, em prol de gestor ímprobo, ou de pessoas por ele determinadas, a revelar grave inobservância de dever de cuidado no trato com a coisa pública, isto é, ato praticado com culpa grave, pois, na espécie, a conduta do responsável se distancia daquela que seria esperada de um administrador público minimante diligente, num claro exemplo de erro grosseiro a que alude o art. 28 do Decreto-lei 4.657/1942 (Lei de Introdução às Normas do Direito Brasileiro) , incluído pela Lei 13.655/2018 (Acórdão 1689/2019-TCU-Plenário, Relator Min. Augusto Nardes; Acórdão 2924/2018-TCU-Plenário, Relator Min. José Mucio Monteiro; Acórdão 2391/2018-TCU-Plenário, Relator Min. Benjamin Zymler) . 
CONCLUSÃO
Em face da análise promovida na seção 'Exame Técnico', verifica-se que os responsáveis Marcello Cenzala e Federação das Comunidades de Matriz Africana do Maranhão - Aucac não lograram comprovar a boa e regular aplicação dos recursos; instados a se manifestar, optaram pelo silêncio, configurando a revelia, nos termos do § 3º, do art. 12, da Lei 8.443/1992. Ademais, inexistem nos autos elementos que demonstrem a boa-fé dos responsáveis ou a ocorrência de outras excludentes de culpabilidade.
Verifica-se também que não houve a prescrição da pretensão punitiva, conforme análise já realizada.
Tendo em vista que não constam dos autos elementos que permitam reconhecer a boa-fé dos responsáveis, sugere-se que as suas contas sejam julgadas irregulares, nos termos do art. 202, § 6º, do Regimento Interno do TCU, com a imputação do débito atualizado monetariamente e acrescido de juros de mora, nos termos do art. 202, § 1º, do Regimento Interno do TCU, descontado o valor eventualmente recolhido, com a aplicação da multa prevista no art. 57 da Lei 8.443/1992.
Por fim, como não houve elementos que pudessem modificar o entendimento acerca das irregularidades em apuração, mantém-se a matriz de responsabilização presente na peça 60."
4.	Com base em tais ponderações, a Secex/TCE propõe, em uníssono e de forma sintética: a) considerar revéis os responsáveis, nos termos do art. 12, § 3º, da Lei 8.443/1992; b) julgar irregulares suas contas; c) imputar-lhes o débito apurado nos autos e aplicar-lhes a multa pecuniária prevista no art. 57 daquele diploma legal; e d) remeter cópia do Acórdão que sobrevier ao Ministério Público da União (peças 83, pp. 9/10; 84 e 85) .
5.	O Ministério Público especializado, em parecer da lavra da Procuradora-Geral Cristina Machado da Costa e Silva, anui ao encaminhamento alvitrado pela unidade especializada (peça 86) .
		É o Relatório.

não há.

Procuradora-Geral Cristina Machado da Costa e Silva.

TOMADA DE CONTAS ESPECIAL. CONVÊNIO. MELHORIA DA RENDA, SAÚDE E SEGURANÇA ALIMENTAR EM COMUNIDADES QUILOMBOLAS. NÃO COMPROVAÇÃO DA BOA E REGULAR APLICAÇÃO DOS RECURSOS TRANSFERIDOS EM DECORRÊNCIA DA OMISSÃO NO DEVER DE PRESTAR CONTAS. CITAÇÃO DA ENTIDADE E DO SEU EX-PRESIDENTE. AUDIÊNCIA DESTE ÚLTIMO RESPONSÁVEL. REVELIA DE AMBOS. CONTAS IRREGULARES. DÉBITO. MULTA.

TOMADA DE CONTAS ESPECIAL (TCE)

Secretaria de Controle Externo de Tomada de Contas Especial - Secex/TCE.

Em exame a Tomada de Contas Especial instaurada pelo Ministério do Meio Ambiente - MMA em desfavor do Sr. Marcello Cenzala e da Federação das Comunidades de Matriz Africana do Maranhão - AUCAC, tendo por fundamento a omissão no dever de prestar contas dos recursos transferidos por meio do Convênio 4/2014, registro Siafi 801482 (peça 7) .
2.	Referido ajuste, celebrado entre aquele órgão e a AUCAC, teve por objeto "melhorar a renda, a saúde e a segurança alimentar em comunidades quilombolas, por meio da formação de 210 Agentes Populares de Educação Ambiental na agricultura familiar, apoiando a implementação de 7 projetos comunitários de educação ambiental com prioridade para a formação de mulheres e jovens de comunidades quilombolas" (peça 7, p. 2) . 
3.	Para a consecução da avença, o MMA repassou R$ 750.000,00, sendo R$ 15.307,00 a contrapartida da convenente (peças 9, 19 e 27) .
4.	Findo o prazo para a apresentação da prestação de contas - 29/11/2007 -, sem o seu referido adimplemento, o Ministério do Meio Ambiente instaurou a presente Tomada de Contas Especial, quantificando o débito em R$ 750.000,00, imputando-o, em solidariedade, ao Sr. Marcello Cenzala e à Federação das Comunidades de Matriz Africana do Maranhão (peça 51) .
5.	No âmbito deste Tribunal, a Secex/TCE instruiu os autos e, por delegação de competência deste Relator, efetuou a citação dos responsáveis pelo débito apurado, haja vista a não comprovação da boa e regular aplicação da verba federal recebida no âmbito do Convênio 4/2014, decorrente da omissão no dever de prestar contas. 
6.	A unidade especializada também promoveu a audiência do Sr. Marcello Cenzala, em face do não encaminhamento da prestação de contas dos recursos recebidos.  
7.	Transcorrido in albis o prazo para a apresentação das alegações de defesa e razões de justificativa, a Secex/TCE propõe, em síntese: a) considerar revéis os responsáveis, nos termos do art. 12, § 3º, da Lei 8.443/1992; b) julgar irregulares suas contas; c) imputar-lhes, em solidariedade, o débito apurado neste processo e cominar-lhes a multa prevista no art. 57 da indigitada Lei; e d) remeter cópia do Acórdão que sobrevier ao Ministério Público da União.
8.	Inicio o exame destes autos destacando que a omissão no dever de prestar contas de recursos federais recebidos mediante convênio impede a comprovação da regular aplicação daquela verba, situação que configura presunção juris tantum da existência de débito. 
9.	Para além do acima descrito, a não apresentação da prestação de contas de verba federal encerra ofensa ao princípio da transparência, conforme destacado no enunciado abaixo, colhido na ferramenta jurisprudência selecionada:
 (Acórdão 2256/2017-TCU-Primeira Câmara, relator ministro Walton Alencar Rodrigues) 
 "A omissão no dever de prestar contas significa não somente descumprimento da Constituição e da legislação em vigor, mas também violação da transparência na prática dos atos de gestão, ausência de comprovação da lisura no trato com a coisa pública e presunção de que a totalidade dos recursos públicos federais transferidos ao convenente tenha sido integralmente desviada." 
10.	Mais recentemente, este Tribunal consignou que a omissão no dever de prestar contas revela culpa grave e consubstancia erro grosseiro, nos termos do art. 28 do Decreto-Lei 4.657/1942, com a alteração efetuada pela Lei 13.655/2018 (Lei de Introdução às Normas do Direito Brasileiro) :  
 (Acórdão 8879/2021-TCU-Primeira Câmara, relator ministro Benjamin Zymler) 
"A não comprovação da boa e regular aplicação de recursos federais em face da omissão no dever de prestar contas constitui grave inobservância do dever de cuidado no trato com a coisa pública, revelando a existência de culpa grave, uma vez que se distancia do que seria esperado de um administrador minimamente diligente, o que caracteriza erro grosseiro a que alude o art. 28 do Decreto-lei 4.657/1942 (Lei de Introdução às Normas do Direito Brasileiro) , incluído pela Lei 13.655/2018."
11.	Como é cediço, a imposição de comprovar a boa e regular utilização de recursos federais recebidos decorre do ordenamento jurídico, a teor do bloco normativo composto pelas disposições dos arts. 70, parágrafo único, da Constituição Federal, 93 do Decreto-lei 200/1967 e 66 do Decreto 93.872/1986.	E de tal tarefa o responsável deve se desincumbir por meio de documentação idônea que demonstre o cumprimento do objeto avençado, bem assim o nexo causal entre os gastos havidos e os recursos que recebera do Poder Público Federal.
12.	Nesse sentido, caberia ao Sr. Marcello Cenzala apresentar ao concedente e a este Tribunal - como demandado na citação e audiência - documentação idônea que demonstrasse, de forma cabal, a correta destinação da verba repassada. 
13.	No tocante à responsabilização da Federação das Comunidades de Matriz Africana do Maranhão - AUCAC, cabe mencionar que incide no presente caso o disposto na Súmula 286 de jurisprudência do TCU, segundo a qual "a pessoa jurídica de direito privado destinatária de transferências voluntárias de recursos federais feitas com vistas à consecução de uma finalidade pública responde solidariamente com seus administradores pelos danos causados ao erário na aplicação desses recursos."
14.	Outrossim, é de se destacar que os responsáveis foram citados em endereços provenientes da base de CPF da Receita Federal e em outras bases de dados custodiadas pelo TCU (peças 64/66; 72/73) , bem como pela via editalícia (peças 78/81) , e os respectivos Avisos de Recebimento foram devidamente assinados (peças 67/70; 74/77) .
15.	Como não se desincumbiram da tarefa que lhes cabia, cumpre julgar irregulares as contas da AUCAC e do seu então presidente, imputando-se-lhes, de maneira solidária, o débito de R$ 750.000,00 - correspondente à totalidade da verba federal repassada -, sem prejuízo de, diante da gravidade dos fatos narrados, aplicar-lhes penalidade pecuniária.
16.	Destaco que, conforme descrito pela Secex/TCE nos itens 32 e 33 da instrução transcrita no Relatório precedente, não há óbice ao sancionamento, nos termos do paradigmático Acórdão 1441/2016-TCU-Plenário (relator ministro Benjamin Zymler e redator ministro Walton Alencar Rodrigues) .
17.	Ainda acerca da multa, acolho a sugestão da Secex/TCE de que a punição ao Sr. Marcello Cenzala seja fundamentada, de forma exclusiva, no art. 57 da Lei 8.443/1992, pois o entendimento do Tribunal é no sentido de que, havendo omissão no dever de prestar contas, há relação de subordinação entre tal conduta e a não comprovação da regular destinação do dinheiro público, sendo o caso de a multa prevista no art. 58, inciso I, daquele diploma legal ser absorvida por aquela insculpida no mencionado art. 57 do mesmo regramento. Precedentes (jurisprudência selecionada) : 
Acórdão 4710/2020-TCU-Primeira Câmara (relator ministro Benjamin Zymler) 
Acórdão 2469/2019-TCU-Primeira Câmara (relator ministro-substituto Augusto Sherman) 
"Existe relação de subordinação entre as condutas de não comprovação da aplicação dos recursos e de omissão na prestação de contas, sendo a primeira consequência da segunda, o que enseja, na ocorrência das duas irregularidades, afastar a aplicação da multa do art. 58, inciso I, da Lei 8.443/1992, e fazer prevalecer a multa do art. 57 da mesma lei."
18. 	Oportuno, por fim, com base no § 7° do art. 209 do Regimento Interno/TCU, encaminhar cópia do Acórdão que sobrevier à Procuradoria da República no Estado do Maranhão, para a adoção das medidas de sua alçada, e ao Ministério do Meio Ambiente, para ciência. 
	Ante o exposto, anuo ao encaminhamento unânime da Secex/TCE e do MP/TCU, e manifesto-me por que seja adotado o Acórdão que ora submeto a este Colegiado. 
	
T.C.U., Sala das Sessões, em 21 de setembro de 2021.
MARCOS BEMQUERER COSTA
Relator